【裁判字號】    99,訴,2571
【裁判日期】    991110
【裁判案由】    詐欺
【裁判全文】
臺灣臺中地方法院刑事判決              99年度訴字第2571號
公  訴  人  臺灣臺中地方法院檢察署檢察官
被      告  乙○○
上列被告因偽造文書等案件，經檢察官提起公訴（99年度偵緝字
第1437號），本院依簡式審判程序判決如下：
    主  文
乙○○共同行使偽造公文書，足以生損害於公眾及他人，處有期
徒刑壹年拾月，扣案如附表一編號3所示偽造公文書上偽造之印
文壹枚、未扣案如附表二所示之物，均沒收。
    事  實
一、乙○○與綽號「足球」之黃家平（現由檢察官另案偵辦）及
    其所屬詐欺集團成員共同基於意圖為自己不法所有之詐欺取
    財、冒充公務員行使其職權、行使偽造公文書、行使偽造特
    種文書之犯意聯絡，於民國98年9月3日中午12時許，由該詐
    欺集團內真實姓名年籍均不詳、分別自稱「臺大醫院服務臺
    人員」、「臺北市政府警察局第四隊李文章隊長」、「臺北
    地檢署郭永發檢察官」之成年男子，先後撥打電話予甲○○
    ，向甲○○詐稱：其涉嫌詐欺案件，經多次傳喚未到場，需
    將其存款全部提領後，暫時存放國家監管帳戶，才能幫其脫
    罪云云，使甲○○不疑有他，於同日某時許，前往位在臺中
    市○○路224號之臺灣中小企業銀行臺中分行提領現金新臺
    幣（下同）130萬元，並撥打自稱「臺北地檢署郭永發檢察
    官」之成年男子所留、以葉慶順（另經檢察官為不起訴處分
    ）名義所申設之門號0000000000號行動電話，與自稱「臺北
    地檢署郭永發檢察官」之成年男子聯繫，再依該成年男子指
    示前往臺中市○區○○路666號健行國小旁之人行陸橋下。
    另該詐欺集團內、真實姓名年籍不詳之成年人，於不詳時間
    、地點，委託不知情之不詳刻印店成年人偽刻「法務部行政
    執行署台北執行處凍結管理命令印」印章1枚，再於98年9月
    3日某時許，在不詳地點，冒用臺灣臺北地方法院檢察署名
    義，製作附表一所示公文書，並持上開偽造印章，蓋用在附
    表一編號3所示公文書上，而偽造「法務部行政執行署台北
    執行處凍結管理命令印」印文1枚，復偽造屬特種文書之「
    臺灣臺北地方法院檢察署書記官王文祥」之識別證1張後，
    再由黃家平將附表一所示5紙偽造公文書及上開偽造識別證
    交付予乙○○，並駕駛自用小客車搭載乙○○，共同前往收
    取款項，乙○○於同日下午2時30分許，下車步行至健行國
    小旁之人行陸橋下，冒充書記官王文祥，向甲○○出示上開
    偽造識別證，併將附表一所示5紙偽造公文書同時持以交付
    予甲○○，以為行使，足以生損害於法務部、臺灣臺北地方
    法院檢察署執行職務之正確性，以及郭永發、王文祥本人，
    並致使甲○○因而陷於錯誤，當場交付130萬元予乙○○，
    乙○○得手後，隨即步行返回黃家平所駕駛之自用小客車，
    由黃家平搭載逃離現場。嗣因甲○○發現受騙，而報警處理
    ，經警自附表一所示偽造公文書上採集指紋進行鑑定，始循
    線查悉上情，並由甲○○交付而扣得附表一所示偽造公文書
    。
二、案經甲○○訴由臺中市警察局第二分局報告臺灣臺中地方法
    院檢察署檢察官偵查起訴。
    理  由
一、按除被告所犯為死刑、無期徒刑、最輕本刑為3年以上有期
    徒刑之罪或高等法院管轄第一審案件者外，於刑事訴訟法第
    273條第1項程序進行中，被告先就被訴事實為有罪之陳述時
    ，審判長得告知被告簡式審判程序之旨，並聽取當事人、代
    理人、辯護人及輔佐人之意見後，裁定進行簡式審判程序；
    除簡式審判程序、簡易程序及第376條第1款、第2款所列之
    罪之案件外，第一審應行合議審判；刑事訴訟法第273條之1
    第1項、第284條之1分別定有明文。本件被告乙○○所犯係
    死刑、無期徒刑、最輕本刑為3年以上有期徒刑或高等法院
    管轄第一審案件以外之罪，且於本院行準備程序時就被訴事
    實為有罪之陳述，經受命法官告知簡式審判程序之旨，並聽
    取公訴人、被告之意見後，本院合議庭認無不得或不宜改依
    簡式審判程序進行之處，經評議結果，裁定改由受命法官獨
    任行簡式審判程序，合先敘明。
二、上開事實，業經被告乙○○於偵訊、本院準備程序及審理時
    ，坦承不諱，復經證人即告訴人甲○○於警詢、偵訊時，證
    述綦詳，並有門號0000000000號行動電話通聯調閱查詢單及
    申設資料各1份、臺中市警察局第二分局立人派出所受理刑
    事案件報案三聯單、受理各類案件紀錄表各1紙、甲○○領
    款之臺灣中小企業銀行取款憑條2紙在卷為證，以及附表一
    所示偽造公文書扣案為憑。又扣案附表一所示偽造公文書，
    經警採集其上指紋送請內政部警政署刑事警察局鑑定之結果
    ，送鑑可資比對指紋7枚（編號1、3至8）、掌紋1枚（編號2
    ），經排除所附關係人指（掌）紋後，輸入指（掌）紋電腦
    比對確認結果，編號8指紋，與該局檔存被告指紋卡之右拇
    指指紋相符，1、3至7指紋、編號2掌紋，未發現相符者，此
    有臺中市警察局第二分局現場勘察報告1份及採證照片20幀
    、內政部警政署刑事警察局98年11月17日刑紋字第09801434
    65號鑑驗書及被告指紋卡1份附卷可考。足徵被告之自白確
    與事實相符。又起訴書犯罪事實欄一第5、6行雖記載「偽刻
    『臺灣省臺北地檢署印』公印」一節，然考諸卷附附表一所
    示5紙偽造公文書，除附表一編號3所示偽造公文書上蓋有偽
    造之「法務部行政執行署台北執行處凍結管理命令印」印文
    1枚外，並無「臺灣省臺北地檢署印」之印文存在（至於卷
    附日期為98年9月9日之「臺灣臺北地方法院檢察署偵查卷宗
    」、「請求暫時性凍結執行聲請書」、「臺北地方法院地檢
    署監管科」等文書上雖均蓋有「臺灣省臺北地檢署印」，然
    該等文書並不在本案起訴範圍內），該部分顯係偽刻「法務
    部行政執行署台北執行處凍結管理命令印」印章之誤載，應
    予更正，附此敘明。本件事證明確，被告詐欺取財、僭行公
    務員職務、行使偽造公文書、行使偽造特種文書之犯行，均
    堪認定。
三、論罪科刑理由：
  (一)按所謂文書，乃以文字或符號為一定之意思表示，具有存續
    性，以為法律上或社會生活上重要事項之證明者而言，故不
    論係影本或原本，若有上述文書之性質，均屬文書之範疇。
    再者，按刑法上所稱之公文書，係指公務員職務上製作之文
    書。若由形式上觀察文書之製作人為公務員且文書之內容係
    就公務員職務上之事項所製作，即使該偽造之公文書上所載
    製作名義機關不存在或該文書所載之內容並非該管公務員職
    務上所管轄，惟社會上一般人無法辨識而仍有誤信其為真正
    之危險時，仍難謂其非公文書。本案附表一編號3所示文書
    ，雖係以「臺北地方法院地檢署監管科」之名義製作，且該
    檢察署實際上並無此一單位，然其內容均與犯罪偵查事項有
    關，核與檢察署之業務相當，一般人苟非熟知檢察組織，尚
    不足以分辨該單位是否實際存在，仍有誤信該文書為公務員
    職務上所製作之真正文書之危險，揆諸前揭說明，堪認如附
    表一編號3所示之偽造文書，為偽造公文書無訛。
  (二)按刑法所謂公印，係指公署或公務員職務上所使用之印信而
    言，否則即為普通印章（最高法院22年上字第1904號判例意
    旨參照）。刑法上所謂公印或公印文，係專指表示公署或公
    務員資格之印信而言，即俗稱大印與小官章及其印文（最高
    法院69年臺上字第693號判例意旨參照）。又刑法第218條第
    1項所稱之公印，係指由政府依印信條例第6條相關規定製發
    之印信，用以表示公署或公務員之資格，即俗稱之大印及小
    官章而言。至其形式凡符合印信條例規定之要件而製頒，無
    論為印、關防、職章、圖記，如足以表示其為公務主體之同
    一性者，均屬之（最高法院89年度臺上字第3155號判決意旨
    參照）；另與我國公務機關全銜不符之印文，難認為公印文
    （最高法院84年度臺上字第6118號判決意旨參照）。本案附
    表一編號3所示偽造公文書上偽造之「法務部行政執行署台
    北執行處凍結管理命令印」印文1枚，依其印文內容，並非
    表示公署或公務員資格之印信，自難以公印文論，惟仍應論
    以偽造普通印文。
  (三)按刑法第212條所謂「其他相類之證書、介紹書」，係指與
    關於品行、能力、服務之證書、介紹書相類似之文書而言，
    如其具有公文書之性質，則依特別法優於普通法之原則，尚
    無適用同法第211條而論以偽造公文書之餘地（最高法院90
    年度臺上字第6628號判決意旨參照）。本件被告持用之「臺
    灣臺北地方法院檢察署書記官王文祥」識別證，已足表明係
    由臺灣臺北地方法院檢察署所製發，用以證明出示識別證者
    確屬在該機關任職服務之公務員，應屬刑法第212條規定之
    特種文書。
  (四)核被告所為，分別係犯刑法第216條、第211條之行使偽造公
    文書罪、同法第216條、第212條之行使偽造特種文書罪、同
    法第158條第1項之僭行公務員職務罪、同法第339條第1項之
    詐欺取財罪。被告偽造印章後，復蓋用該印章而偽造附表一
    編號3所示印文之行為，均為偽造附表一編號3所示公文書之
    部分行為；又偽造公文書、特種文書後，復持以行使，其偽
    造公文書、特種文書之低度行為，應各為行使偽造私文書、
    特種文書之高度行為所吸收，均不另論罪。按共同實施犯罪
    行為之人，在合同意思範圍內，各自分擔犯罪行為之一部，
    相互利用他人之行為，以達其犯罪之目的者，即應對於全部
    所發生之結果，共同負責（最高法院28年上字第3110號判例
    意旨參照）。被告與黃家平及所屬詐欺集團成員間，就詐欺
    取財、僭行公務員職務、行使偽造公文書、行使偽造特種文
    書等犯行，分別有犯意聯絡及行為分擔，均應論以共同正犯
    。被告利用不知情之刻印業者偽刻「法務部行政執行署台北
    執行處凍結管理命令印」之印章，為間接正犯。又按95年7
    月1日修正施行之刑法刪除牽連犯之立法理由稱：目前實務
    上以牽連犯予以處理之案例，在適用上得視其具體情形，論
    以想像競合犯等語，且自然行為概念之一行為，原經法律評
    價為二以上之行為，且認有牽連關係而依牽連犯規定從一重
    處斷者，於牽連犯廢除施行後，宜改評價為單一行為，始合
    乎社會之通念。被告與其他詐欺集團成員以僭行公務員職務
    之方式，持偽造公文書、特種文書向告訴人詐騙存款之行為
    ，就一般社會通念，咸認只有一個行使偽造公文書、特種文
    書向被害人詐騙存款行為，然在法律評價上，實務上原認被
    告有行使偽造公文書、行使偽造特種文書、詐欺取財之三行
    為（認詐欺取財與僭行公務員職權係一行為），復認三行為
    間有牽連關係，而應依牽連犯從一重罪處斷，立法將牽連犯
    規定刪除，並於95年7月1日施行，若猶將之評價為法律犯罪
    概念之三行為，而予以併合處罰，勢難以契合人民的感情，
    自宜改認被告係出於一個犯意，實行一個犯罪行為，而侵害
    國家法益、社會法益及個人法益，該當於行使偽造公文書、
    行使偽造特種文書、詐欺取財既遂、僭行公務員職權罪之犯
    罪構成要件，即一行為觸犯構成要件相異之數罪名，為異種
    想像競合犯，應依刑法第55條規定，從一重論以行使偽造公
    文書罪。
  (五)爰審酌被告正值青壯之年，不思循正當途徑獲取所需，竟參
    與詐欺集團，利用告訴人不熟稔司法程序，以詐騙電話、偽
    造之公文書、特種文書，造成告訴人一時慌張，而交付大筆
    積蓄，造成告訴人損失甚鉅、求償無門，並影響一般民眾對
    司法人員辦案之信賴，嚴重破壞國家公權力機關之威信，然
    考量被告係依指示向告訴人收取款項，並非詐欺集團核心成
    員，復無前科，素行尚佳，及其犯罪之動機、目的、手段、
    生活狀況、智識程度等一切情狀，量處如主文所示之刑。
  (六)又刑罰法令關於沒收之規定，有採職權沒收主義與義務沒收
    主義。職權沒收，指法院就屬於被告所有，並供犯罪所用或
    因犯罪所得之物，仍得本於職權為斟酌沒收與否之宣告，例
    如刑法第38條第1項第2款、第3款、第3項前段等屬之。義務
    沒收，又可分為絕對義務沒收與相對義務沒收二者。前者指
    凡法條規定「不問屬於犯人與否，沒收之」者屬之，法院就
    此等之物，無審酌餘地，除已證明滅失者外，不問屬於犯人
    與否或有無查扣，均應沒收之；後者指凡供犯罪所用或因犯
    罪所得之物，均應予以沒收，但仍以屬於被告或共犯所有者
    為限（最高法院93年度臺上字第2751號判決意旨參照）。又
    按上訴人用以詐欺取財之偽造、變造等書類，既已交付於被
    害人收受，則該物非屬上訴人所有，除偽造書類上偽造之印
    文、署押，應依刑法第219條予以沒收外，依同法第38條第3
    項之規定，即不得再對各該書類諭知沒收（最高法院43年臺
    上字第747號判例意旨參照）。扣案如附表一編號3所示偽造
    公文書上偽造之「法務部行政執行署台北執行處凍結管理命
    令印」印文1枚，應依刑法第219條規定，宣告沒收。至於如
    附表一所示5紙偽造公文書，既由被告持以行使並交付甲○
    ○，按諸前揭說明，即非被告所有之物，除如附表一編號3
    所示偽造公文書上之偽造印文應沒收如前外，就各該文書本
    身，均不得併予宣告沒收，附此敘明。未扣案之偽造「法務
    部行政執行署台北執行處凍結管理命令印」印章1枚、「臺
    灣臺北地方法院檢察署書記官王文祥」之識別證1張，均為
    詐騙集團成員所有、供被告為本案犯罪所使用之物，雖均未
    扣案，然既查無其他積極證據足以證明業已滅失，仍應依刑
    法第38條第1項第2款（識別證部分）、第219條（偽造印章
    部分）規定，分別宣告沒收。
據上論斷，應依刑事訴訟法第273條之1第1項、第299條第1項前
段，刑法第28條、第158條第1項、第216條、第211條、第212條
、第339條第1項、第55條、第38條第1項第2款、第219條，刑法
施行法第1條之1，判決如主文。
本案經檢察官黃永福到庭執行職務。
中    華    民    國    99    年    11    月    10    日
                  刑事第十五庭  法  官  鄭舜元
以上正本證明與原本無異。
如不服本判決應於收受判決後10日內向本院提出上訴書狀，並
應應敘述具體理由。其未敘述上訴理由者，應於上訴期間屆滿
後20日內向本院補提理由書(均須按他造當事人之人數附繕本)
「切勿逕送上級法院」。
告訴人或被害人對於判決如有不服具備理由請求檢察官上訴者，
其上訴期間之計算係以檢察官收受判決正本之日期為準。
                                書記官  黃聖心
中    華    民    國    99    年    11    月    10    日
  附表一：偽造之公文書
┌──┬─────────────┬───────────┐
│編號│偽造之公文書              │其上偽造之印文        │
├──┼─────────────┼───────────┤
│1   │「臺灣臺北地方法院檢察署偵│無                    │
│    │查卷宗」公文書1紙（分案日 │                      │
│    │期98年9月3日、監管金額130 │                      │
│    │萬元）                    │                      │
├──┼─────────────┼───────────┤
│2   │「請求暫時性凍結執行聲請書│無                    │
│    │」公文書1紙（其上有臺灣臺 │                      │
│    │北地方法院之字樣，日期98年│                      │
│    │9月3日）                  │                      │
├──┼─────────────┼───────────┤
│3   │「臺北地方法院地檢署監管科│「法務部行政執行署台北│
│    │」公文書1紙（日期98年9月3 │執行處凍結管理命令印」│
│    │日、金額130萬元）         │印文1枚               │
├──┼─────────────┼───────────┤
│4   │「法務部行政執行假扣押處份│無                    │
│    │命令」公文書1紙（日期98年9│                      │
│    │月3日）                   │                      │
├──┼─────────────┼───────────┤
│5   │「個人資料外洩授權止付申請│無                    │
│    │書」公文書1紙（其上有金融 │                      │
│    │監督管理中心之字樣，聲明字│                      │
│    │號001056）                │                      │
└──┴─────────────┴───────────┘
 附表二：未扣案應沒收之物
┌──┬─────────────────┐
│編號│名稱                              │
├──┼─────────────────┤
│1   │「法務部行政執行署台北執行處凍結管│
│    │理命令印」印章1枚                 │
├──┼─────────────────┤
│2   │「臺灣臺北地方法院檢察署書記官王文│
│    │祥」識別證1張                     │
└──┴─────────────────┘
附錄：論罪科刑法條
中華民國刑法第158條
冒充公務員而行使其職權者，處3年以下有期徒刑、拘役或5百元
以下罰金。
冒充外國公務員而行使其職權者，亦同。
中華民國刑法第211條
偽造、變造公文書，足以生損害於公眾或他人者，處1年以上7
年以下有期徒刑。
中華民國刑法第212條
偽造、變造護照、旅券、免許證、特許證及關於品行、能力服務
或其他相類之證書、介紹書，足以生損害於公眾或他人者，處1
年以下有期徒刑、拘役或3百元以下罰金。
中華民國刑法第216條
行使第210條至第215條之文書者，依偽造、變造文書或登載不實
事項或使登載不實事項之規定處斷。
中華民國刑法第339條
意圖為自己或第三人不法之所有，以詐術使人將本人或第三人之
物交付者，處5年以下有期徒刑、拘役或科或併科1千元以下罰金
。
以前項方法得財產上不法之利益或使第三人得之者，亦同。
前二項之未遂犯罰之。

司法院資訊處製作；財團法人民間司法改革基金會備份。
